【裁判字號】    89,家抗,40
【裁判日期】    890229
【裁判案由】    指定遺產管理人
【裁判全文】
臺灣高等法院民事裁定  八十九年度家抗字第四十號
      抗  告  人    財政部國有財產局台灣北區辦事處
      法定代理人    高志達
右抗告人因與相對人第一商業銀行股份有限公司等間指定遺產管理人事件，對於中華
民國八十八年十一月二十四日臺灣板橋地方法院八十八年度繼更字第一號所為裁定提
起抗告，本院裁定如左：
      主    文
抗告駁回。
抗告費用由抗告人負擔。
      理    由
一、本件聲請意旨略以：被繼承人劉義常於民國（下同）八十六年五月十三日死亡，
    遺有遺產，因其所有繼承人均全部拋棄繼承，致無人繼承遺產，亦不能依民法第
    一千一百七十七條規定由親屬會議選任遺產管理人，而相對人即聲請人為劉義常
    之債權人，有法律上之利害關係，為此聲請指定財政部國有財產局為劉義常之遺
    產管理人等語。
二、原法院裁定略以：
    查聲請人主張之事實，業據提出被繼承人劉義常之除戶戶籍謄本、繼承系統表、
    借據、財產清冊、土地及建物登記簿謄本、原法院八十六年八月二十日民賢繼字
    第五○八號、八十六年十月二十八日民法繼字第五二九號民事庭通知影本各一件
    為證，且劉義常之養女吳劉富英亦已拋棄繼承，並於八十七年二月十日經原法院
    准予備查，自堪信為真實。從而聲請人以劉義常債權人之身分聲請選任遺產管理
    人，於法尚無不合，應予准許，爰選任財政部國有財產局北區辦事處為被繼承人
    劉義常之遺產管理人，並依法為承認繼承之公示催告。
三、抗告意旨略以：
（一）按抗告人雖屬公務機關，依國有財產法第九條綜理國有財產事務，惟執行事務
      預算為全國稅所得，倘無遺產可資歸屬國庫，應即避免選任抗告人為管理人，
      倘以國家資源管理對國庫毫無利益之財產，以劉義常遺債大於遺產之情形下，
      抗告人先行支付之管理費用勢必無法收回歸墊，無異使公器淪為私用，以全國
      人民納稅所得支出個人私務之用，自有未當。
（二）選任遺產管理人，除慮及管理遺產之公平性外，亦須考慮其適切性，亦即應以
      對其遺產、遺債之情形瞭解較深者，優先選任為宜；且在拋棄繼承之情形，既
      原有繼承人，法院於選任遺產管理人，自以選任其有繼承人為宜，除其繼承人
      行方不明或有其他正當事由，無法管理遺產事務外，以渠等拋棄繼承，即選任
      他人為被繼承人之遺產管理人實有未洽。查相對人所提出被繼承人劉義常之繼
      承系統表，劉義常有法定繼承人多人，必較抗告人明瞭劉義常負債之情形，且
      渠等知悉以拋棄繼承方式規避債務，又年齡均至青壯年，自有相當之能力足以
      任該遺產管理人，況渠等雖已拋棄繼承權，惟就法律或事實均無礙其擔任劉義
      常遺產管理人乙職，且劉義常係渠等之至親，難謂無協助清理債務之道義責任
      ，故原審法院自應選任其原法定繼承人為遺產管理人，詎該院竟選任抗告人為
      被繼承人劉義常之遺產管理人，自有未洽；且未說明何以指定抗告人較指定劉
      林美蘭等人為妥適之理由，亦有未當。
（三）末查本八十八年度繼更字第一號民事裁定選任被繼承人劉義常之遺產管理人事
      件，將抗告人全銜「財政部國有財產局台灣北區辦事處」脫漏「台灣」二字；
      另裁定主文第二項就被繼承人劉義常之繼承人為承認繼承之公示催告部分漏載
      劉義常之年籍、最後住所等資料，核與非訟事件法第六十一條規定不符，併予
      陳明。
四、經查：(一)按先順序繼承人均拋棄其繼承權時，由次順序之繼承人繼承，其次順序
    之繼承人有無不明或第四順序之繼承人均拋棄其繼承權者，準用關於無人承認繼
    承之規定；又繼承開始時，繼承人有無不明而不能依民法第一千一百七十七條選
    定遺產管理人時，得由利害關係人聲請法院選任之，民法第一千一百七十六條第
    六項、第一千一百七十八條第二項分別定有明文。(二)查聲請人主張之事實，業據
    提出被繼承人劉義常之除戶戶籍謄本、繼承系統表、借據、財產清冊、土地及建
    物登記簿謄本、原法院八十六年八月二十日民賢繼字第五○八號、八十六年十月
    二十八日民法繼字第五二九號民事庭通知影本各一件為證，且劉義常之養女吳劉
    富英亦已拋棄繼承，並於八十七年二月十日經原法院准予備查，自堪信為真實。
    (三)按「無人承認繼承之遺產，應由親屬會議選定遺產管理人，如無親屬由利害關
    係人聲請法院指定遺產管理人，國庫亦為利害人，由國有財產局行之」，業經行
    政院內政部呈復稱：『本案經本部邀同司法行政部、財政部國有財產局（未派員
    ）會商民國六十年四月二十三日（六○）台內字第三五八六號函釋在案，並函稱
    ：「經交據，并通知台灣省地政局派員列席說明，獲致結論：本案台灣省政府原
    呈以無人承認之繼承應行辦理之手續如何辦理一節。按無人承認繼承之遺產，應
    由親屬會議選定遺產管理人，民法第一一七七條訂有明文。如無親屬，解釋上許
    由利害關係人聲請法院指定遺產管理人（司法院院字第一一○七號解釋）。從而
    相對人以劉義常債權人之身分聲請選任遺產管理人，於法尚無不合，應予准許。
    (四)又依同法第一一八五條規定，無人承認繼承之遺產，於清償債權并交付遺贈物
    後，如有賸餘，應歸屬國庫。故國庫亦為此之所謂利害關係人。如須由國庫召集
    親屬會議，依上開解釋所示，應由管轄被繼承人住所地之地方行政官署行之（司
    法院院字第二二一三號解釋），且應歸屬國庫之遺產，固應由被繼承人住所地之
    地方行政官署代表國庫接收管理，則倘無親屬時，該地方行政官署，自亦得代表
    國庫聲請法院指定遺產管理人（司法院院字第二八○九號解釋）。至國有財產局
    是否亦為無人承認繼承遺產之利害關係人得否召集親屬會議或聲請法院指定遺產
    管理人，法無明文，亦無實例可循。惟依國有財產法第九條規定，及上開司法院
    解釋精神以觀，似應解釋為國有財產局亦得代表國庫召集親屬會議，或聲請法院
    指定遺產管理人。』」（見國有財產有關法令解釋彙編《七九年四月版》第七一
    頁），不以對其遺產有賸餘財產期待利益為必要，且在清算之前，為指定遺產管
    理人之法院，亦無從知悉有無賸餘財產，是原裁定指定抗告人為劉義常之遺產管
    理人，於法並無不合。抗告意旨仍執前詞指摘原裁定不當求為廢棄，為無理由，
    應駁回其抗告。至於抗告人所指原裁定有脫漏記載劉義常之年籍資料即抗告人全
    銜，應由原法院與予以補正，附此敘明。
據上論結，本件抗告為無理由，爰裁定如主文。
中      華      民      國    八十九    年      二      月    二十九    日
                                臺灣高等法院民事第十二庭
                                    審判長法  官  林  丁  寶
                                          法  官  高  鳳  仙
                                          法  官  韓  金  秀
右正本係照原本作成。
不得抗告。
中      華      民      國    八十九    年      三      月      六      日
                                          書記官  周  淑  靜


司法院資訊處製作；財團法人民間司法改革基金會備份。
